# 请教陈版：关于反向购买和非上市公司取得上市公司控制权的处理。

提问人：nikan 时间：2011-07-05 16:30:22
上市公司单体报表：按作价 10 亿作为长期股权投资入账价值。 上市公司合并报表：反向购买分为两种，一种是构成业务，一种是不构成业务，两者在会计处理上的区别是前者对相关差额可以确认商誉，后者对相关差额作为权益性交易处理，计入资本公积。除此之外，两者没有区别。该项交易中，会计上的购买方是非上市公司，会计上的被购买方是上市公司，在编制合并报表时，对购买方应当以账面价值计量，即在合并报表中，非上市公司应按照 5 亿确认。 非上市公司原股东单体报表：对于非上市公司原股东而言，其以一项投资（对非上市公司投资）作为出资，取得上市公司股权，属于非货币性资产出资，这种情况一般不认定为具有商业实质，因此，非上市公司原股东个别报表应按对非上市公司投资的账面价值确认对上市公司的投资，不产生相关损益。 非上市公司原股东合并报表：对于非上市公司合并报表而言，该项交易仅增加了合并报表的现金资产，相关的买壳成本冲减资本公积。当然这是基于上市公司剥离的资产、负债都归原上市公司原股东的情况，如果上市公司剥离的资产、负债归非上市公司原股东（重组方），则处理起来还要稍微复杂一点。
个人意见，供参考

回答人：chenyiwei
基本赞同。但对于非上市公司原股东单体报表，也可以认可以非上市资产换取上市公司股权的交易具有商业实质，因为两者的估值方法和结果、价值波动性和流动性等是存在实质性差异的。

提问人：soibook 时间：2011-11-06 16:16:27
请问：这种控股合并以后，上市公司每年披露的年报是以合并日合并报表形式继续编制，即按照借壳企业的账面价值继续合并报表呢？还是以上市公司单体报表及原借壳企业单体报表（公允价值）合并呢？

回答人：chenyiwei
上市公司合并报表是从会计上购买方（法律上的拟购买资产）的报表延续下来的，也就是延续了重组日合并报表的反向购买基础。个别报表按原上市公司的个别报表为基础延续编制。财会便[2009]17号。

提问人：tyt818 时间：2011-07-05 16:06:41
一上市公司只有现金，对一非上市公司（评估值 10 亿，原值 5 亿）定向增发（等值股份），增发完后，非上市公司的原股东取得上市公司的控制权，上市公司取得非上市公司的 100 ％的股权。
因为上市公司作为会计上的被购买方，不具有业务，因此不适用反向购买的处理。应该适用 17 号函的处理。
上市公司的单个报表：是否按 10 亿确认长期投资。 上市公司的合并报表：对纳入合并范围非上市公司的计价是按 5 亿，还是 10 亿。
也就是在 17 号函所述情况，是不是也要按反向购买确定谁是买家，买家按账面计量。
上市公司的原母公司：按 4 号解释处理其丧失对上市公司控制权的业务。
非上市公司的原股东单个报表和合并报表分别如何处理？

回答人：chenyiwei
回复 soibook 的帖子
从我个人的经验来讲，在反向收购中，即使重组方原先打算直接以经营性资产（固定资产、无形资产、存货等）认购上市公司定向增发的股权，也建议尽量把这些经营性资产打包进一个新设公司，然后以该新公司的股权认购增发的上市公司股权。因为如果直接以经营性资产认购，会导致上市公司个别报表层面直接体现出经营性资产和相关的损益，而在反向购买中（无论被购买的上市公司是否构成业务），上市公司的个别报表和合并报表的编制基础是完全不同的，该等由上市公司直接持有的经营性资产，在上市公司个别报表层面需以重组完成日公允价值为基础持续计量，而在合并报表层面需体现为原帐面价值，这会非常麻烦。以股权认购的方式，上市公司个别报表层面只体现长期股权投资，经营性资产在合并报表层面体现，就没有这种麻烦问题。

回答人：chenyiwei
回复 soibook 的帖子
不应这样理解。
如果是吸收合并，则条件比较严格，会计上的购买方应当是一个单一法人实体，且其 100 ％股权一次性被上市公司取得，才能使用这种方式，例如前段时间一些证券公司的借壳。这也是教科书和准则讲解上讲解反向收购会计处理时的标准模型，但实务中目前不多见。 现在很多借壳上市，其会计上的购买方都是由若干公司的部分股权构成的一个汇总会计主体，例如“A公司 60 ％股权＋B公司70 ％股权＋C公司 80 ％股权”之类，这类情况就只能采用控股合并，不可能采用吸收合并。如果是“A公司 60 ％股权＋B公司 70 ％股权＋C公司 80 ％股权＋部分经营性资产”，则通常会建议把其中的“部分经营性资产”打包成一个重组方持股 100 ％的D公司，将D公司股权注入。
即使是教科书和准则讲解中的“标准”借壳上市模式的探讨，一般也就止步于探讨上市公司合并报表层面如何处理，但一般没有单独讨论上市公司作为一个法人，其个别报表如何处理的问题。根据财会便[2009]17号文件的规定，借壳重组后上市公司的个别报表应当以法人主体延续性原则进行编制，这样所产生的后果就是在上市公司个别报表层面，接受重组方注入的资产是按评估值（也就是非公开发行价款）计量的，这会与合并报表层面的计量基础产生根本差异。所以你说的“合并报表也就是单体报表”是不正确的。